【裁判字號】    98,判,137
【裁判日期】    980219
【裁判案由】    稅捐稽徵法
【裁判全文】
最  高  行  政  法  院  判  決
                                       98年度判字第137號
上  訴  人  洪百川即加絡精品店
訴訟代理人  林昇平
            李佳華
被 上訴 人  財政部高雄市國稅局
代  表  人  陳金鑑
上列當事人間稅捐稽徵法事件，上訴人不服中華民國95年12月26
日高雄高等行政法院95年度訴字第755號判決，提起上訴，本院
判決如下：
    主  文
上訴駁回。
上訴審訴訟費用由上訴人負擔。
    理  由
一、上訴人於民國（下同）88年9月至91年6月間收取英屬維京群
    島商漢登企業股份有限公司台灣分公司（下稱漢登公司）支
    付之租金（佣金）計新臺幣（下同）10,161,618元，涉嫌未
    依規定給與漢登公司憑證，經財政部臺北市國稅局（下稱臺
    北市國稅局）查獲，取具稽查報告與合約書影本等，移由被
    上訴人審理違章成立，乃按查明認定之總額10,161,618元，
    處5%罰鍰計508,080元。上訴人不服，申經復查，未獲變更
    ，循序提起訴願及行政訴訟，遞遭駁回，乃提起本件上訴。
二、上訴人起訴主張：本件無租稅行為罰成立要件，被上訴人亦
    未依刑法證據法則，提供證明上訴人有應受行為罰之違法事
    實，依法上訴人應不受行為罰之處罰，又上訴人與被上訴人
    雖有不同開立發票之方式，均不影響稅捐之核課，上訴人原
    開立銷售貨物發票，經向被上訴人事前申請（申報），並經
    被上訴人事後核准（核定），上訴人無任何過失，上訴人亦
    無任何稅捐逃漏之意圖及逃漏稅捐之結果，且上訴人所開立
    之銷售貨物發票均申報於營業稅401表，並經核定，並鍵入
    財政部財稅資料中心嚴加比照控管，無任何逃漏之可能；原
    處分書認「上訴人有收取佣金收入，未依規定開立發票」，
    故本件之訴訟標的即為「上訴人有收取佣金收入，未依規定
    開立發票」，本件復查決定及訴願決定卻變更訴訟標的為「
    上訴人有收取租金（佣金），未依規定開立統一發票」，「
    佣金收入」與「租金（佣金）」為不同之訴訟標的，被上訴
    人誤認佣金收入與租金收入同為勞務收入，此違反最基本之
    論理法則，亦違反法律規定，雖佣金為勞務收入，租金亦為
    勞務收入，但佣金不等於租金；經查合作合約書並無漢登公
    司支付租金給上訴人之約定，上訴人依合作合約書第8條之
    約定，按月支付向漢登公司進貨之貨款，有上訴人開立高新
    銀行之票據為證，與被上訴人認定由漢登公司支付租金給上
    訴人之主張不符，被上訴人提出不實證據，合作合約書並無
    構成不動產租賃關係之要件，合作合約書並無任何相關不動
    產租賃約定條款之訂定，被上訴人認合作合約書為不動產租
    賃合約書，違背經驗法則等語，求為判決撤銷訴願決定、復
    查決定及原處分。
三、被上訴人則以：上訴人與漢登公司於88年5月28日簽訂合作
    合約書，依系爭合作合約書內容觀之，上訴人與漢登公司合
    作經營銷售之模式，無非係由上訴人提供店面，連同店內空
    調設備、水電及保全設備等供漢登公司使用，而漢登公司則
    負擔店面之貨品及人員與店內之經營管理，並對所提供之商
    品保留所有權，至於利潤之分配，則由漢登公司每月按約定
    之比例（以營業額為準）計算所得之金額給付上訴人，作為
    其應取得之報酬；換言之，上訴人於系爭合作契約中，並無
    銷售HANG TEN商品之權責，僅係提供店面供漢登公司使用，
    再由漢登公司每月按其實際銷售營業額之比例計算酬勞支付
    予上訴人，作為使用系爭店面之對價；該報酬、對價部分，
    核與營業稅法（90年7月9日修正公布名稱為加值型及非加值
    型營業稅法，自91年1月1日施行，下稱營業稅法）第3條第2
    項前段規定「提供貨物與他人使用、收益，以取得代價者，
    為銷售勞務」之定義合致，至於其所取得者究應稱為「佣金
    」或「租金」，均無礙於取得「代價」之事實。又原處分係
    針對上訴人未依規定給與漢登公司憑證所為之處罰，原處分
    書所載「收取佣金」，與復查決定書、訴願決定書所載「收
    取租金（佣金）」，對行政處分內容之正確性尚不致發生影
    響，程序上並非重大明顯之瑕疵，該行政處分並不因之而無
    效。另上訴人無銷貨事實，卻提供憑證供漢登公司直接給與
    消費者，並申報銷售額與稅額；另無進貨事實，卻取得漢登
    公司所開立之憑證，並申報進項稅額用以扣抵銷項稅額，其
    違章事證甚為明確；然因上訴人申報之銷項稅額大於申報之
    進項稅額，並未造成實質逃漏稅，但仍有未依規定給與實際
    交易對象憑證之情形，是以被上訴人依行為時（下同）稅捐
    稽徵法第44條規定，按經查明認定之總額處以5%罰鍰，於法
    並無不合等語，資為抗辯，求為判決駁回上訴人在原審之訴
    。
四、原審斟酌全辯論意旨及調查證據之結果，以：(一)依上訴人與
    漢登公司於88年5月28日所簽訂之合作合約書內容記載觀之
    ，上訴人與漢登公司合作經營銷售之模式，無非係由上訴人
    提供店面，連同店內裝潢及水電設備等供漢登公司使用，而
    該公司則負擔店面之貨品及人員與店內之經營管理，並對所
    提供之商品保留所有權。至於上訴人可得之利益，則係按漢
    登公司之銷售額依約定之比例，扣除上訴人應負擔之費用，
    計算所得之金額，亦即上訴人於系爭合作契約中，並無銷售
    HANG TEN商品之權責，僅係提供店面供漢登公司使用，再由
    該公司按其實際銷售營業額之一定比例計算之金額支付予上
    訴人，作為使用系爭店面之對價，核與民法租賃之態樣相符
    ，是系爭合作契約之性質，應屬店面之租賃契約，而非關於
    HANG TEN品牌之服飾等商品之買賣契約，亦非屬經營服飾店
    之合夥契約。是被上訴人認定上訴人向漢登公司收取上開金
    額屬租金之性質，尚無違誤。(二)租賃契約係當事人約定一方
    以物租與他方使用收益，他方支付租金之契約。故契約之約
    定只要符合上開規定，租賃契約即屬成立，至於當事人於訂
    定契約時，有無使用任何與租賃相關之文字，租金之比例多
    寡，是否為固定或係採浮動方式計算，在所不問。是本件上
    訴人取得是項對價之金額係採浮動方式計算，金額多寡每月
    並不固定，然仍不影響是項報酬具有租金之性質。(三)上訴人
    雖與漢登公司簽訂合作合約書，載明合作經營HANG TEN進口
    休閒服，然由系爭合約議定漢登公司就其提供之商品，始終
    保留所有權，且有關商品銷售之價格及代銷之方式如何，該
    公司並無明確授權，核與市場上受託代銷之合作經營模式有
    別；更與一般加盟店係由提供服務之業者授權加盟店使用其
    商標或技術等，業者收取權利金，加盟店自負有關營業盈虧
    之情形迥異。再者，上訴人與漢登公司合作經營銷售之型態
    ，雖約定由漢登公司按銷售額一定比例計算之金額給付上訴
    人，惟該公司就銷售貨物所得之貨款，係由該公司自行收款
    ，其交易性質應認屬該公司之銷貨，與一般百貨公司採專櫃
    銷售貨物之方式不相同，自無法比照財政部賦稅署92年1月
    28日台稅二發字第0920450761號函釋有關百貨公司採專櫃銷
    售貨物方式而開立百貨公司統一發票之方式為之。上訴人於
    系爭合作契約中既無銷售HANG TEN品牌商品予買受人之行為
    ，依法自不能開立統一發票予買受人，然因其有取自漢登公
    司給付之租金收入，是上訴人於收取該公司款項時，應開立
    品名「租金收入」之統一發票交付該公司作為進項憑證，方
    屬適法。惟上訴人與漢登公司間之憑證實際交付情形，係該
    公司於銷售貨物時開立上訴人提供之統一發票，並由上訴人
    申報銷售額與稅額，上訴人再於結帳日，由漢登公司匯撥應
    得之租金，同時取得該公司開立總銷售額扣除租金後金額之
    銷貨統一發票，作為上訴人之進項憑證，顯與營業稅法第32
    條第1項及稅捐稽徵機關管理營利事業會計帳簿憑證辦法第
    21條第1項規定不符。然上訴人因其申報之銷項稅額大於申
    報之進項稅額，並未造成實質逃漏稅，但仍有未依規定開立
    統一發票與實際交易對象之情形，從而被上訴人以上訴人漏
    未開立統一發票，乃依稅捐稽徵法第44條規定，按查明認定
    之銷售總額處5%罰鍰，即無不合。(四)按稅捐稽徵法第44條之
    規定屬行為罰，只要營業人銷售勞務依法規定應給與他人憑
    證而未給與即已構成，其行為實際上有無發生逃漏稅之結果
    ，在所不問。本件上訴人實際上有取自漢登公司給付之租金
    收入，惟上訴人於收取該公司款項時，並未開立品名「租金
    收入」之統一發票交付該公司作為進項憑證，顯有依法規定
    應給與他人憑證而未給與之情事，其未給與憑證，縱非故意
    亦顯有過失，雖本件其並未發生逃漏稅之結果，被上訴人依
    稅捐稽徵法第44條規定，按查明認定之銷售總額處5%罰鍰，
    尚無違誤。復觀諸上訴人與漢登公司所訂立之合作契約雖與
    一般常見之租賃型態略異，原處分或訴願決定載為租金（佣
    金），其名稱雖未一致及明確，然並未改變其屬上訴人銷售
    勞務之對價，上訴人亦不因而免除應給與他人憑證之義務。
    又依合作合約書第8條文義觀之，上訴人與漢登公司間似為
    買賣關係，然另觀諸其合作合約書第7條約定，上訴人所應
    取得之對價亦稱貨款，是上訴人與漢登公司間之法律關係，
    顯難單由其文義理解，而參諸前揭說明，上訴人與漢登公司
    間實質上應屬租賃關係無訛。從而，被上訴人就上訴人本件
    88年9月至91年6月間銷售勞務，銷售額（租金）合計10,161
    ,618元，未依規定開立統一發票與實際買受人漢登公司，竟
    開立與買受人之客戶，違反營業稅法第32條第1項規定，乃
    依稅捐稽徵法第44條規定，按查明認定之銷售總額處5%罰鍰
    計508,080元，並無違誤，復查決定及訴願決定遞予維持，
    亦無不合等由，乃駁回上訴人在原審之訴。
五、本院查：
(一)、按「營利事業依法規定應給他人憑證而未給與，應自他人取
    得憑證而未取得，或應保存憑證而未保存者，應就其未給與
    憑證、未取得憑證或未保存憑證，經查明認定之總額，處百
    分之五罰鍰。」為稅捐稽徵法第44條所明定。次按「（第1
    項）對外營業事項之發生，營利事業應於發生時自他人取得
    原始憑證，如進貨發票，或給與他人原始憑證，如銷貨發票
    。給與他人之憑證，應依次編號並自留存根或副本。（第2
    項）前項所稱營業事項包括營利事業之貨物、資產、勞務等
    交易事項。」為稅捐稽徵機關管理營利事業會計帳簿憑證辦
    法第21條第1項、第2項所規定。核此規定，乃為執行母法關
    於「營利事業應保持足以正確計算其營利事業所得額之帳簿
    憑證及會計紀錄」規範目的之細節性及技術性規定，且未逾
    越授權範圍，自可適用。又按「（第2項）營業人委託代銷
    貨物，應於送貨時依合約規定銷售價格開立統一發票，並註
    明『委託代銷』字樣，交付受託代銷之營業人，作為進項憑
    證。受託代銷之營業人，應於銷售該項貨物時，依合約規定
    銷售價格開立統一發票，並註明『受託代銷』字樣，交付買
    受人。（第3項）前項受託代銷之營業人，應依合約規定結
    帳期限，按銷售貨物應收手續費或佣金開立統一發票及結帳
    單，載明銷售貨物品名、數量、單價、總價、日期及開立統
    一發票號碼，一併交付委託人，其結帳期間不得超過二個月
    。」為統一發票使用辦法第17條第2項、第3項所明文。是營
    業人負有依其交易事實，依規定給予實際交易對象銷貨憑證
    之義務，否則即屬違反稅捐稽徵法第44條規定。復按「解釋
    意思表示，應探求當事人之真意，不得拘泥於所用之辭句。
    」為民法第98條所明定；而此所謂當事人真意，係指當事人
    已經表示於外部之效果意思，而非內心蘊藏之真正意思；另
    所謂不得拘泥於所用之辭句，係指不能以辭害義，即不能完
    全按照表面文字為解釋；惟若依一般文義，其文字已表示當
    事人之真意，自不得捨其文字而更為解釋。
(二)、上訴人與漢登公司間所簽訂之契約雖名為「合作合約書」，
    然依其約定，其實為上訴人將系爭店面，連同店內空調、水
    電及保全設備等提供給漢登公司使用；並因系爭店面所販售
    之商品並非由漢登公司銷售給上訴人，再由上訴人銷售給消
    費者，且漢登公司亦未為商品銷售價格及銷售方式之授權，
    故其實為由漢登公司按銷貨毛利之一定比例計算之金額支付
    予上訴人，作為使用系爭店面之對價，雖上訴人取得是項對
    價之金額係採浮動方式計算，金額多寡每月並不固定，然仍
    不影響是項報酬具有租金之性質，故系爭合作契約應屬店面
    之租賃契約，並非關於服飾等商品之買賣契約，亦非屬經營
    服飾店之合夥契約，且與一般加盟店自負有關營業盈虧之情
    形暨百貨公司採專櫃銷售貨物之方式有別。上訴人於系爭合
    作契約中既無銷售HANG TEN品牌商品予買受人之行為，依法
    自不能開立統一發票予買受人，且因其有取自漢登公司給付
    之租金收入，是上訴人於收取該公司款項時，依法應開立品
    名「租金收入」之統一發票交付該公司作為進項憑證，方屬
    適法等情，業經原審斟酌全辯論意旨及調查證據之結果，詳
    述其得心證之理由，本院核其所適用之法規與該案應適用之
    法規並無違背，與解釋、判例亦無牴觸，且與上揭解釋契約
    之論理法則無違，自無所謂原判決違背法令之情形。是上訴
    人主張被上訴人違反營業稅法第51條、稅捐稽徵法第48條、
    第48條之1、行政罰法第7條、第11條、刑法第12條、第13條
    、第14條、刑事訴訟法第154條、第155條、第161條、第301
    條第1項規定、司法院釋字第313號、第337號、第394號、第
    420號、第525號、第576號解釋、本院32年判字第16號及39
    年判字第2號判例，就上訴人主觀上無故意或過失，客觀上
    亦無漏稅結果之依法、依約所為之行為，未依刑事證據法則
    負高蓋然性舉證責任，逕依財政部83年7月9日台財稅第8316
    01371號函釋裁處行為罰，洵有違誤，而原判決不查，未予
    糾正，且未說明不採上訴人於原審之主張之理由安在，復未
    適用財政部95年5月23日台財稅第00000000000號函釋，顯有
    判決不適用法規或適用不當、判決不備理由或理由矛盾之違
    法等云，容係上訴人就上揭規定、解釋、判例有所誤解所致
    ，殊無足採。另核上訴狀所載其餘內容，或係重述其在原審
    業經主張而為原判決摒棄不採之陳詞，或係就原審取捨證據
    、認定事實之職權行使事項，任加指摘違誤，或係就原審所
    為論斷或駁斥其主張之理由，泛言原判決不適用法規或適用
    不當、判決不備理由或理由矛盾，均非合法之上訴理由。
(三)、綜上所述，上訴論旨猶執前詞，指摘原判決違背法令，求予
    廢棄，為無理由，應予駁回。
六、據上論結，本件上訴為無理由。依行政訴訟法第255條第1項
    、第98條第1項前段，判決如主文。
中    華    民    國    98    年    2     月    19    日
                    最高行政法院第三庭
                        審判長法官  高  啟  燦
                              法官  廖  宏  明
                              法官  黃  秋  鴻
                              法官  黃  合  文
                              法官  吳  慧  娟
以  上  正  本  證  明  與  原  本  無  異
中    華    民    國    98    年    2     月    19    日
                              書記官  張  雅  琴


司法院資訊處製作；財團法人民間司法改革基金會備份。
